【裁判字號】    89,自,622
【裁判日期】    901016
【裁判案由】    詐欺
【裁判全文】
臺灣高雄地方法院刑事判決                          八十九年度自字第六二二號
    自  訴  人  乙○○
    被      告  庚○○
    被      告  陳桂秋
    右  二  人  史乃文
    選任辯護人
右列被告因詐欺案件，經自訴人提起自訴，本院判決如左：
    主  文
庚○○、戊○○共同連續行使偽造私文書，足以生損害於他人，各處有期徒刑肆月，
如易科罰金，均以佰元折算壹日。
    事  實
一、庚○○與陳桂秋係夫妻關係，二人於民國八十六年七月十日，在其高雄縣仁武鄉
    竹後村竹門巷一一八之二號住處，召集互助會，以庚○○任會首，每會新台幣一
    萬元，會期自八十六年七月十日至八十九年一月二十五日止，每月十日開標，每
    月三月二十五日加標一次，會員計有乙○○（參加二會）及其父母洪萬春、甲○○○與壬○○（參加二會）、辛○○○（共三會，以阿茹、月枝、阿葉等名義參
    加）、己○○（參加二會）丙○○、許清璋等人共計四十一會，期間庚○○、陳
    桂秋二人因資金週轉不靈，竟共同意圖為自己不法之所有，並基於概括之犯意，
    於八十八年間互助會進行期間某不詳時間之開標日，先後三次利用活會會員不知
    情下，在互助會標會時，向未得標之活會會員佯稱有未到之活會會員委託其標會
    ，連續以未到活會會員辛○○○、壬○○、己○○之名義，標得會款，嗣於八十
    八年十二月二十五日乙○○得標會款後，庚○○、陳桂秋二人無力負擔，乃通知
    會員止會，經乙○○查問始發現互助會僅存五個會期，竟有七名會員尚未得標，
    始知受騙。
二、案經乙○○訴由本院審理。
    理  由
一、訊之被告庚○○、陳桂秋二人於審理中對於向自訴人參與其等所召集之上開互助
    會，在自訴人乙○○標得第三十七會後即止會，尚積欠自訴人會款等情，固不諱
    言，惟矢口否認有何冒標之事實，辯稱得標之死會會員均有來投標，或同意讓伊
    等頂替，伊等因遭友人蔡振國倒會，加以景氣不佳，致一時周轉不靈始止會，並
    非故意詐騙會員等語。經查，本件被告庚○○於審理供稱：該會止會時尚有五會
    未得標，係丁○○、丙○○、乙○○、甲○○○及洪萬春五人各一會沒有標等語
    （見本院九十年三月二十二日審判筆錄），惟證人壬○○於審理中證稱：有參加
    本件之互助會二會，標過一次會，另外一會還是活會，直到最後第五會的時候，
    要繳死會及活會會款給被告時，被告跟我說已止會等語（見本院九十年四月十九
    日審判筆錄），證人己○○則於審理中證稱：有參加本件互助會二會，止會時有
    一會是死會，一會是活會等語（見本院九十年十月二日審判筆錄），證人辛○○○亦於審理中證稱：有參加本件互助會三會，止會時我還有一會活會，有標二會
    起來等語（見本院九十年十月二日審判筆錄），被告所辯僅丁○○、丙○○、乙○○、甲○○○及洪萬春五人各一會沒有標，其餘會員標走等語不足採信，本件
    復有會單一份附卷可稽，罪證明確，被告二人犯行均堪以認定。
二、按標單上僅記載姓名與競標之利息，並未書明「標單」字樣，依我國民間互助會
    之習慣，可認定其上之文字，即為表示出標人及利息等用意之證明，應屬刑法第
    二百二十條第一項之準文書。查被告分別於不詳時間之開標日，連續在空白紙上
    書寫未到場會員名義標會及其利息，並進而憑之參加競標，開標後詐取會款，核
    其二人所為，係犯刑法第二百十六條第二百十條之行使偽造私文書罪；被告二人
    以會員辛○○○、壬○○、己○○之名義，標得會款，向其他未得標會員、遭冒
    標之會員詐取會款，使其等陷於錯誤而交付活會會款，所為則係犯刑法第三百三
    十九條第一項之詐欺取財罪。被告二人彼此間，就上開行使偽造私文書及詐欺取
    財之犯行，均有犯意之聯絡及行為之分擔，均應論以共同正犯。被告二人上開偽
    造私文書之低度行為，為行使偽造私文書之高度行為所吸收，不另論罪。又被告
    二人以一個詐取行為，使多數活會會員同時受害，為想像競合犯。又其等多次詐
    欺、行使偽造私文書之犯行，時間緊接，方法相同，且各觸犯構成要件相同之罪
    名，顯係各基於概括之犯意反覆為之，應各依連續犯之規定論以一罪。又其等所
    犯上開行使偽造私文書及詐欺罪間，有方法結果之牽連關係，應從較重之行使偽
    造私文書罪處斷。審酌被告利用召募民間互助會，自任會首之機會，冒標會款嗣
    後並止會，詐得告訴人及其他活會會員金額近百萬元，嚴重破壞經濟秩序，所生
    損害非輕，惟其二人並無犯罪前科，有臺灣高等法院被告全國前案紀錄表及臺灣
    高雄地方法院檢察署刑案資料查註紀錄表各一件附卷可稽，平日素行尚佳，又於
    宣告止會後，與部分會員達成民事和解，賠償該等會員損失，減少被害人實質之
    損害，足徵其辯稱係因囿於經濟能力，未能全部賠償完畢，非全然無心賠償被害
    人損失，惡性尚非嚴重，及其等犯罪後態度等一切情狀，各量處如主文所示之刑
    ，並均諭知易科罰金之折算標準。又刑法第四十一條已於九十年一月十日修正公
    布，並於同年月十二日生效，比較新舊法結果，以新法有利於被告，依刑法第二
    條第一項前段之規定，應適用裁判時之法律，故並依刑法第四十一條第一項之規
    定，諭知被告易科罰金之折算標準。至被告二人所偽造之會員名義投標之標單，
    衡之一般民間互助會習慣，自已於開標後丟棄滅失，即無庸另行宣告沒收。
據上論斷，應依刑事訴訟法第三百四十三條、第二百九十九條第一項前段，刑法第二
條第一項前段、第二十八條、第五十六條、第五十五條、第二百十六條第二百十條、
第三百三十九條第一項、第四十一條第一項，罰金罰鍰提高標準條例第一條前段、第
二條，判決如主文。
中    華    民    國      九十      年      十      月      十六        日
                                  臺灣高雄地方法院刑事庭
                                      法  官    林 俊 寬
右正本證明與原本無異。
如不服本判決，應於判決送達後十日內，向本院提出上訴狀。
                                      書記官    李 文 廣
中    華    民    國      九十      年      十      月      十六        日
附錄本判決論罪科刑之法條
刑法第二百十六條
行使第二百十條至第二百十五條之文書者，依偽造、變造文書或登載不實事項或使登
載不實事項之規定處斷。
刑法第二百十條
偽造、變造私文書，足以生損害於公眾或他人者，處五年以下有期徒刑。


司法院資訊處製作；財團法人民間司法改革基金會備份。
